臺灣高等法院刑事判決　　　　　　　　96年度上訴字第1019號
上　訴　人
即　被　告　甲○○
輔　佐　人
即被告之母　乙○○
指定辯護人　曹大誠律師
上列上訴人因公共危險案件，不服臺灣台北地方法院九十四年度
訴字第一六一二號，中華民國九十五年十二月二十一日第一審判
決（起訴案號：臺灣台北地方法院檢察署九十四年度偵字第一六
五五八號），提起上訴，本院判決如下：
    主  文
上訴駁回。
    事  實
一、甲○○曾於民國九十一年間，因犯公共危險罪，經本院判處
    有期徒刑一年二月，並令入相當處所施以監護一年確定，於
    九十二年十一月二十八日縮短刑期執行完畢。
二、甲○○罹有輕度智能不足、特定語言發展障礙症、適應障礙
    症併有情緒與行為混合反應等疾病，於下開行為時，對於外
    界事務之知覺理會及判斷能力，受上開精神疾病之影響，雖
    未完全喪失，但與普通人相較之下明顯減退，已達於精神耗
    弱之程度。竟基於概括犯意，自九十四年六月二十六日至同
    年七月十三日止，分別於附表一、二所示時間，攜其在不詳
    時、地拾得業經他人丟棄，以無主物先占之意思取得之打火
    機二個及棉質手套三只備用，騎乘腳踏車至附表一、二所示
    地點，見該處無人居住，現場一遍漆黑，即戴手套入屋，以
    打火機燃燒報紙再引燃屋內易燃物品之方式，放火燃燒如附
    表一、二所示現未有人所在之他人所有建築物，致其中附表
    二編號３、５二戶房屋燒燬；其餘房屋幸撲救得宜，而未被
    燒燬致未得逞。嗣因路人蔡偉星在臺北市信義區○○○路九
    一巷口拾獲被告所使用棄置現場之腳踏車一輛及包包一只交
    予警方後，警方在包包內起出上開手套三只、打火機二個及
    甲○○之市立圖書館借書證，而循線查獲。
三、案經臺北市政府警察局信義分局報告臺灣臺北地方法院檢察
    署檢察官偵查起訴。
    理  由
一、上揭犯罪事實，業據上訴人即被告甲○○於警詢時坦承不諱
    （詳偵字第一九五０二號卷第一四六至一四八頁），復有：
  (一)臺北市政府消防局火災原因調查報告書二份暨所附之火災後
    之現場照片在卷可稽（其中附表一部分附於核退字第三六四
    八號卷第一二至四一頁；附表二部分附於偵字第一六五五八
    號卷第八至四六頁）。此外，並有證人蔡偉星於九十四年七
    月十二日案發後，在臺北市信義區○○○路九一巷口拾獲被
    告所使用棄置現場之腳踏車一輛、手套三只、打火機二個、
    被告之市立圖書館借書證等扣案物及照片可佐（見偵字第一
    九五０二號卷第二二一頁）。足認被告於警詢時出於任意性
    所為之自白，核與事實相符，足堪採信。
  (二)附表一、附表二所示各房屋，分別屬於松山菸廠舊有員工宿
    舍及臺灣大學廢棄宿舍，為被告所不爭執。是各該房屋均為
    他人所有而現非供人使用之建築物，堪以認定。被告縱火燃
    燒如附表一、二所示各房屋，其燃燒之情形，分別如附表一
    、二之情形，此有上述調查報告暨所附之現場照片可稽。而
    其中臺北市○○區○○路三段八五巷六號（即附表二編號３
    ）：客廳南半部東面燒損、北面屋頂燒燬、屋頂木樑碳化、
    燒細；另臺北市○○區○○路三段八五巷二號（即附表二編
    號５）：屋頂燒燬、屋頂木樑碳化、燒細，亦有所附之現場
    彩色照片在卷可稽（見原審卷第七０、七一、七七頁）。其
    中照片編號１現場空照圖（見原審卷第六四頁），顯示附表
    二編號５之屋頂已全部燒燬; 照片編號２４、２５、２７—
    ３１等有關附表二編號５房屋之細部照片，顯示屋頂完全燒
    燬；另照片編號１４、１６、１７、１８等有關附表二編號
    ３房屋之照片，亦顯示其屋頂已經燒穿。又附表二編號３、
    ５之房屋均已達無法遮蔽風雨之情況，而達於燒燬之程度，
    亦經證人即臺北市政府消防局調查科人員楊世傑於原審結證
    在卷（見原審卷第一二一至一二四頁）。
  (三)又附表一編號１、２、３、６及附表二編號１、２、４等房
    屋，依上開調查報告暨所附之照片顯示（見原審卷第六五至
    六九、七三、七四、八五至九三、九八至一０一頁），均僅
    室內物品遭燒燬，或牆壁遭燻黑之情況，於建築物之結構不
    生影響，而未損及該建築物之效用，應未達於燒燬之程度至
    明。
  (四)另公訴意旨認附表一編號４、５，即台北市信義區○○○路
    八一巷十一號四樓及台北市信義區○○○路八一巷十一號四
    樓頂加蓋，亦達於燒燬之程度。辯護人則為被告辯護稱：該
    二房屋應未達於燒燬之程度等語。惟依卷附之八一巷十一號
    四樓頂加蓋之火災後現場彩色照片（即照片編號11—16）（
    見原審卷第一０二至一０四頁）顯示，該房屋內天花板仍在
    ，牆壁也仍在，另卷附八一巷十一號四樓之火災後現場彩色
    照片（即照片編號17—35）（見原審卷第一０五至一一四頁
    ）顯示，該房屋之牆壁雖有遭燒灼之痕跡，但其結構仍屬完
    整，室內物品雖遭燒燬，但屋頂仍完整。二間房屋之窗戶雖
    不見，但證人楊世傑證稱: 無法確定是何時不見等語（見原
    審卷第一二四頁）。據上，可見尚乏證據證明窗戶係因被告
    之縱火行為而遭燒燬。從客觀上而言，該四樓及頂樓加蓋部
    分，均尚可遮蔽風雨，而未喪失房屋之效用，自屬尚未達於
    燒燬之程度。質之證人楊世傑就此二戶房屋之焚燒結果，亦
    結證表示：建築結構部未達燒燬程度等語在卷（見原審卷第
    一二三頁）。是辯護人為被告所為上開辯解，尚屬有據。
  (五)被告確係屬有中度多重障礙之人，此有其提出之身心障礙手
    冊可稽（見原審卷第二０頁）。又被告請求就其行為時之精
    神狀態進行鑑定，經原審囑託國立臺灣大學醫學院附設醫院
    進行鑑定，經該院鑑定結果為：被告之身體及神經學檢查及
    腦波檢查方面，均無重大異常發現。被告屬邊緣接近輕度智
    能不足程度（FIQ＝70、VIQ＝64、PIQ＝78）。語文智力顯
    著低於操作智力。言談上構音模糊，多簡短語句。無明顯思
    考障礙。地點之選擇被告表示會選擇「沒有人的地方」，而
    非單純依其所述聽到聲音指使。對縱火可能造成後果表示「
    怕被抓」、「怕自己被燒到」、「放完後騎得好遠好遠」。
    綜合被告自兒童時期即有發展之障礙，尤其是語言方面，參
    酌心理測驗結果，被告符合輕度智能不足，且合併有特定語
    言發展障礙症，適應障礙症併有情緒與行為混合反應。縱火
    行為仍較像是被告自由意志下行之，被告可清楚敘述其縱火
    之時序、地點之選擇、過程及行為時之情緒反應，故其對於
    外界事務知覺理會之能力應未完全喪失。然因其輕度智能不
    足及合併有語言障礙易產生壓力挫折及情緒調適不良，其因
    應及行為控制能力亦顯然不足，對於不當行為之後果難有完
    整之理解而易出現衝動破壞之行為，其縱火時對外界事務之
    知覺能力及判斷能力推斷相較於普通人之平均程度有明顯減
    退，故被告於案發時處於精神耗弱之狀態，有該院九十五年
    九月十四日校附醫精字第０九五一四七０一五三號函暨所附
    精神鑑定報告書在卷可稽（見原審卷第三七至三九頁）。是
    綜合被告於案發前後之行為及上開鑑定報告，可知被告於行
    為時，已處於精神耗弱之狀態。被告之辯護人以被告行為時
    係心神喪失狀態云云置辯（見本院卷第二六頁反面），不足
    為採。
  (六)至被告雖辯稱: 是在員警發覺犯罪前主動到六張犁派出所自
    首云云。惟被告最早至三張犁派出所製作筆錄之時間為九十
    四年七月十四日十三時三十分，此有臺北市政府消防局談話
    筆錄在卷可稽（見偵字第一九五０二號卷第五九頁）。而本
    件被告在九十五年七月十二日縱完火離開臺北市大安區○○
    ○路九一巷口時，在現場遺留下扣案物品，由路人蔡偉星拾
    獲送交警局時，員警陳名位清查被告之前科紀錄，發覺其有
    縱火之前科，即於當日將被告列為本件縱火行為之嫌疑人，
    並於九十五年七月十三日通知蔡偉星製作正式筆錄，之後即
    與被告之母乙○○聯繫，請其帶被告到派出所說明，但直至
    九十四年七月十四日下午乙○○始帶被告到場製作筆錄等情
    ，業據員警陳名位於原審審理時結證在案（見原審卷第一二
    六、一二七頁）。質之被告之母即輔佐人乙○○亦陳稱：在
    九十五年七月十三日有接到三張犁派出所員警打電話要找其
    兒子（見原審卷第一二八頁），核與證人陳名位之證詞相符
    。足見被告是在有偵查權限機關發覺其犯罪嫌疑，並通知其
    到場說明後，始與其母至派出所製作筆錄，是其不合於自首
    之要件至明。
  (七)綜合上述，本件被告連續縱火之犯行，事證明確，洵堪認定
    ，應依法論科。
二、被告行為後，刑法部分修正條文於九十五年七月一日起生效
    施行（下稱現行刑法）；復參酌最高法院九十五年五月二十
    三日第八次刑事庭會議決議意旨，現行刑法第二條第一項之
    規定，係規範行為後法律變更所生新舊法律比較適用之準據
    法，於現行刑法施行後，應適用現行刑法第二條第一項之規
    定，為「從舊從輕」之比較。茲就本案新、舊法比較適用之
    結果分敘如下：
  (一)被告行為後，刑法第五十六條連續犯之規定，業已經刪除，
    此刪除雖非犯罪構成要件之變更，但顯已影響行為人刑罰之
    法律效果，自屬法律有變更，是自應依新法第二條第一項規
    定，比較新、舊法何者對被告有利。依舊法規定，被告之行
    為應以一罪論並加其刑，而依新法則各次犯行應數罪併罰，
    經比較新、舊法結果，被告行為時法律即舊法對其較有利。
  (二)再刑法第四十七條累犯之規定修正為第四十七條第一項，且
    限於受有期徒刑之執行完畢後五年內故意再犯有期徒刑以上
    之罪者。本件被告係於受有期徒刑之執行完畢後五年內再故
    意犯有期徒刑以上之罪，是不論依修正前之刑法第四十七條
    ，或修正後之刑法第四十七條第一項之規定，均構成累犯。
    因此，被告行為時之舊法對其並無不利。
  (三)又刑法第十九條第二項原規定為：精神耗弱人之行為，得減
    輕其刑。修正後之規定為：行為時因前項之原因，致其辨識
    行為違法或依其辨識而行為之能力，顯著減低者，得減輕其
    刑。條文內容雖有不同，但本件被告行為時之精神狀態，達
    於精神耗弱之程度，不論依修正前、修正後之規定，均得予
    減輕，是修正前之規定，於被告並無不利。
  (四)另刑法第八十七條第二項、第三項原規定為：因精神耗弱或
    瘖啞而減輕其刑者，得於刑之執行完畢或赦免後，令入相當
    處所，施以監護。前項處分期間為三年以下。修訂後之規定
    則為：有第十九條第二項及第二十條之原因，其情狀足認有
    再犯或有危害公共安全之虞時，於刑之執行完畢或赦免後，
    令入相當處所，施以監護。但必要時，得於刑之執行前為之
    。前項之期間為五年以下。但執行中認無繼續執行之必要者
    ，法院得免其處分之執行。修正前規定之監護最長期限較短
    ，應較有利於行為人。而施以監護係屬拘束人身自由之保安
    處分，是依修正後刑法第二條第一項規定，亦應適用修正前
    之相關規定。
  (五)綜合上述各條文修正前、後之比較，揆諸前揭最高法院決議
    及修正後刑法第二條第一項前段、後段規定之「從舊從輕」
    原則，自應適用被告行為時之法律，即修正前刑法之相關規
    定，予以論處。
三、被告放火燒燬附表二編號３、５等房屋，已達使該建築物失
    去原有效用，核其此部分所為係犯刑法第一百七十四條第一
    項之放火燒燬現非供人使用之他人所有建築物既遂罪；另其
    放火燃燒附表一及附表二編號１、２、４等房屋，尚未達於
    燒燬之程度，核其此部分之所為，係犯刑法同條第一項、第
    三項之放火燒燬現非供人使用之他人所有建築物未遂罪。被
    告先後多次犯行，時間緊接，各觸犯上開二罪名，顯係基於
    概括之犯意反覆為之，為連續犯，應從一重之刑法第一百七
    十四條第一項放放火燒燬現非供人使用之他人所有建築物既
    遂之一罪處斷，並加重其刑。至公訴人認被告就附表一編號
    ４、５房屋之放火亦達燒燬程度，惟如前所述，該二屋未達
    燒燬程度，附此敘明。
四、被告前於九十一年間，因犯公共危險罪，經本院判處有期徒
    刑一年二月，並令入相當處所施以監護一年確定，於九十二
    年十一月二十八日縮短刑期執行完畢，此有臺灣高等法院被
    告前案紀錄表在卷可按（見本院卷第一一、一二頁）。其於
    受有期徒刑之執行完畢後，五年以內再犯本件有期徒刑以上
    之罪，為累犯，應依修正前刑法第四十七條之規定加重其刑
    ，並遞加重之。又被告罹有輕度智能不足、特定語言發展障
    礙症、適應障礙症併有情緒與行為混合反應等疾病，其為本
    件犯罪行為時，對於外界事務之知覺理會及判斷能力，受上
    開精神疾病之影響，雖未完全喪失，但與普通人相較之下明
    顯減退，已達於精神耗弱之程度，業經國立臺灣大學醫學院
    附設醫院鑑定在案，已如前述。爰依刑法第十九條第二項規
    定減輕其刑。並依法先遞加重而後減輕之。
五、原審適用上揭規定，並審酌被告已有相同犯罪之前科紀錄，
    本案之所為足以對他人生命、財產構成重大威脅，其受精神
    症狀干擾而生犯罪動機，及其前述犯罪手段之犯後態度等一
    切情狀，量處有期徒刑二年，並諭知扣案之打火機二個、棉
    質手套三只均沒收；復審酌被告因有輕度智能不足、特定語
    言發展障礙症、適應障礙症併有情緒與行為混合反應等疾病
    ，未能有效控制自我行為而放火，對人民生命、財產安全危
    害甚鉅，鑑定機構亦建議被告應令相當處所施以長期監護，
    以避免類似危險行為再度發生，因認有令入相當處所，施以
    監護及治療之必要，併諭知於刑之執行完畢或赦免後，令入
    相當處所，施以監護二年。核原審認事用法，並無不合，量
    刑亦屬允當。被告以其行為時係心神喪失為由提起上訴，請
    求撤銷原審判決云云，為無理由，應予駁回。
據上論斷，應依刑事訴訟法第三百六十八條，判決如主文。
本案經檢察官陳玉珍到庭執行職務。
中　　華　　民　　國　　96　　年　　5　　月　　15　　日
　　　　　　　　　刑事第十七庭  審判長法　官  趙功恆
                                　    法　官  孫惠琳
                                　　　法　官  陳憲裕
以上正本證明與原本無異。
如不服本判決，應於收受送達後十日內向本院提出上訴書狀，其
未敘述上訴之理由者並得於提起上訴後十日內向本院補提理由書
（均須按他造當事人之人數附繕本）。
                                      書記官  劉育妃
中　　華　　民　　國　　96　　年　　5 　　月　　17　　日
附錄：本案論罪科刑法條全文
刑法第一百七十四條第一項：
放火燒燬現非供人使用之他人所有住宅或現未有人所在之他人所
有建築物、礦坑、火車、電車或其他供水、陸、空公眾運輸之舟
、車、航空機者，處3年以上10年以下有期徒刑。
放火燒燬前項之自己所有物，致生公共危險者，處 6 月以上 5
年以下有期徒刑。
失火燒燬第 1 項之物者，處 6 月以下有期徒刑、拘禁或 3 百元
以下罰金。
失火燒燬前項之物，致生公共危險者，亦同。
第 1 項之未遂犯罰之。
附表一：松山菸廠現未有人所在之廢棄員工宿舍
 ┌──┬─────┬────────────────────┬─────┐
 │編號│ 犯罪時間 │　犯　罪　地　點　及　火　損　情　形　　│備　　　考│
 ├──┼─────┼────────────────────┼─────┤
 │ 1  │94年6月26 │臺北市信義區○○○路91巷15號4樓。浴廁、 │未達燒燬程│
 │　　│日18時23分│陽台輕微煙燻、客廳內地面、臥室內物品燒損│度。　　　│
 │　　│　　　　　│。　　　　　　　　　　　　　　　　　　　│　　　　　│
 ├──┼─────┼────────────────────┼─────┤
 │ 2  │94年6月26 │臺北市信義區○○○路91巷4號2至4樓。均為 │未達燒燬程│
 │　　│日22時6分 │臥室地面衣物燒損。　　　　　　　　　　　│度。　　　│
 ├──┼─────┼────────────────────┼─────┤
 │ 3  │94年7月12 │臺北市信義區○○○路81巷9號2樓。客廳地板│未達燒燬程│
 │　　│日0時34分 │棄置棉被燒燬。　　　　　　　　　　　　　│度。　　　│
 ├──┼─────┼────────────────────┼─────┤
 │ 4  │94年7月12 │台北市信義區○○○路81巷11號4樓。屋頂鐵 │未達燒燬程│
 │　　│日2時51分 │皮、西面壁板牆、北面壁板牆燒燬。　　　　│度。　　　│
 ├──┼─────┼────────────────────┼─────┤
 │ 5  │94年7月12 │台北市信義區○○○路81巷11號4樓頂加蓋（ │未達燒燬程│
 │　　│日20時48分│公訴意旨原記載之門牌為81巷16號4樓頂加蓋 │度。　　　│
 │　　│　　　　　│，係出於誤植，業經蒞庭檢察官於95年12月7 │　　　　　│　　　　　　　　　　　　　　　　 │
 │    │          │日審理時更正）廚房、浴廁、臥室上半部燻燒│          │                                 │
 │    │          │、天花板燒毀、屋頂鐵架及石綿浪版靠西側燒│          │                                 │
 │    │          │損。                                    │          │                                 │
 ├──┼─────┼────────────────────┼─────┤
 │ 6  │94年7月13 │臺北市信義區○○○路91巷4號1樓及5號2樓。│未達燒燬程│
 │　　│日0時13分 │4號1樓僅臥室床墊燒燬，5號2樓客廳天花板受│度。　　　│
 │　　│　　　　　│煙燻、廚房及浴廁上半部燻燒。　　　　　　│　　　　　│
 └──┴─────┴────────────────────┴─────┘
附表二：臺灣大學現未有人所在之教授宿舍
 ┌──┬─────┬────────────────────┬─────┐
 │編號│ 犯罪時間 │　犯　罪　地　點　及　火　損　情　形　　│備　　　考│
 ├──┼─────┼────────────────────┼─────┤
 │ 1  │94年7月12 │臺北市○○區○○路3段85巷3號。僅客廳中央│未達燒燬程│
 │　　│日13時3分 │傾倒之木櫃燒損。　　　　　　　　　　　　│度。　　　│
 ├──┼─────┼────────────────────┼─────┤
 │ 2  │94年7月12 │臺北市○○區○○路3段85巷5號。客廳床墊及│未達燒燬程│
 │　　│日13時3分 │壁爐附近地面燒損。　　　　　　　　　　　│度。　　　│
 ├──┼─────┼────────────────────┼─────┤
 │ 3  │94年7月12 │臺北市○○區○○路3段85巷6號。客廳南半部│已達燒燬程│
 │　　│日13時3分 │東面燒損、北面屋頂燒燬、屋頂木樑碳化、燒│度。　　　│
 │　　│　　　　　│細。　　　　　　　　　　　　　　　　　　│　　　　　│
 ├──┼─────┼────────────────────┼─────┤
 │ 4  │94年7月12 │臺北市○○區○○路3段85巷1號。僅臥室衣櫥│未達燒燬程│
 │　　│日18時25分│內毛毯燒燬。　　　　　　　　　　　　　　│度。　　　│
 ├──┼─────┼────────────────────┼─────┤
 │ 5  │94年7月12 │臺北市○○區○○路3段85巷2號。屋頂燒燬、│已達燒燬程│
 │　　│日18時25分│屋頂木樑碳化、燒細。　　　　　　　　　　│度。　　　│
 └──┴─────┴────────────────────┴─────┘
